臺灣高等法院臺南分院民事判決
110年度再易字第1號
再審原告    曾連    
訴訟代理人  楊瓊雅    律師
再審被告    林簡玉蓮

訴訟代理人  王明宏    律師
上列當事人間請求返還租賃物等事件，再審原告對於中華民國10
9年12月10日本院第二審確定判決(109年度上易字第147號)提起
再審，本院於110年8月24日言詞辯論終結，判決如下：
    主  文
再審之訴駁回。
再審訴訟費用由再審原告負擔。
    事實及理由
一、按提起民事再審之訴，應於30日之不變期間內為之，又該期
    間自判決確定時起算，判決於送達前確定者，自送達時起算
    ，民事訴訟法第500條第1項、第2項定有明文。查本院民國
    （下同）109年12月10日109年度上易字第147號返還租賃物
    事件，為不得上訴第三審之事件，而於109年12月10日判決
    宣示時確定，並於同年12月17日送達再審原告，業經本院調
    取該事件全卷審閱無訛，再審原告於110年1月13日，就上開
    本院確定判決（下稱原確定判決）提起本件再審之訴（見本
    院卷第7頁)，尚未逾前揭30日之不變期間。再審原告提起本
    件再審之訴，應屬合法，先予說明。
二、再審原告主張略以：
　㈠原確定判決顯有判決不當及適用法規顯有錯誤之情形：
　　再審原告始終主張於76年3月間再審被告與再審原告之配偶
    賴月娥、訴外人林儀芳、陳錦州、林昆生、張陳雅共同合資
    興建系爭旅館建物，未為保存登記，並約定將系爭販賣部(
    約9坪)出售予再審原告，當時並無實測，特定部分之事實上
    處分權及經營權包含嘉義縣竹崎地政事務所108年12月16日
    土地複丈成果圖(下稱附圖)所示A部分、B部分，究竟是只有
    附圖所示A部分還是附圖所示A部分及B部分，此點兩造均有
    爭執，原確定判決竟於整理兩造不爭執之事項㈠、㈡時逕列約
    定將系爭販賣部(約9坪)「即如附圖所示A部分」，認為再審
    原告不爭執系爭販賣部(約9坪)「即如附圖所示A部分」違反
    當事人進行主義，當時承審法官認附圖所示A部分是兩造所
    不爭執，附圖所示B部分是兩造所爭執，但最後原確定判決
    逕認再審原告特定部分之事實上處分權及經營權依不爭執事
    項僅有附圖所示A部分云云，顯有判決不當及適用法規顯有
    錯誤之情形。原審判決認如附圖所示B部分為上有遮雨棚之
    戶外空間，係從A部分所在建物主體外牆向外搭建延伸，已
    因附合而成為系爭旅館建物不可分離之一部分，但也僅是附
    圖所示A部分外騎樓之衍生，上方及兩旁設置遮陽帆布，並
    非建物，而且只是附圖所示A部分大門外面騎樓出入口，卻
    又逕自認為附圖所示B部分是「建物」，判決理由矛盾，且
    與卷證資料不符。而附圖所示B部分根本不是建物，是附圖
    所示A部分大門出入口，於76年3月間出售予再審原告時，即
    由再審原告就附圖A建物及附圖B大門口部分取得事實上處分
    權及管理權，並一同出租予再審被告，附圖所示A部分、B部
    分都是再審原告販賣部使用範圍，與旅館部無關，再審原告
    出租交付範圍也包含附圖所示A部分、B部分，因為再審被告
    承租後，其要在大門騎樓外設攤子或搭設遮陽帆布，均是再
    審原告事實上處分權及管理權出租下所為，否則再審被告就
    附圖所示B部分戶外空間何來占有權源？原確定判決顯有判
    決不當及適用法規顯有錯誤之情形。
  ㈡原確定判決有足以影響於判決之重要證物漏未斟酌之情事：
　　原確定判決逕認「兩造於92年4月間已就系爭販賣部事實上
    處分權及經營權買賣，以價金40萬元達成合意，買賣契約為
    講成契約…」云云，然再審原告因為再審被告屢屢積欠旅館
    股份買賣價金、旅館股份出租租金、販賣部租金，欠缺信用
    ，一、二審歷次審理時，再審原告均稱：「我口頭上有答應
    要賣給被告，但是要馬上付錢，結果她一毛錢都沒有付，每
    次問她，她都說沒有錢。」、「沒有買賣契約，我說如果錢
    付了，我就賣給你，但是她一毛錢都沒有付，所以沒有買賣
    契約」，探求當事人真意係有附條件之買賣，即「要馬上付
    錢」，並非諾成契約，92年4月間再審被告尚未付清自87年5
    月起至88年6月止所積欠之飯店股份租金及販賣部租金，遑
    論88年7月以後至92年4月間之租金也未支付，豈有可能馬上
    支付買賣價金46萬元？其均拿不出錢來，再審原告豈可能答
    應買賣成立？原審判決均未斟酌對再審原告有利之證物(即
    原確定判決附表二再審原告主張是支付租金而非買賣價金)
    ，原確定判決有雖調查而未就其調查之結果說明其取捨之理
    由，有足以影響於判決之重要證物漏未斟酌之情事。原確定
    判決如何推論再審原告與再審被告有達成買賣合意？未詳加
    說明證據取捨之理由違反論理法則，原確定判決雖有調查而
    未就其調查之結果說明其取捨之理由，有足以影響於判決之
    重要證物漏未斟酌之情事。原確定判決有民事訴訟法第496
    條第1項第1款、第13款、第497條之再審事由，爰依法提出
    再審之訴。
　㈢聲明⒈原確定判決廢棄。⒉再審被告於第二審之上訴駁回。⒊再
    審及前程序歷審訴訟費用，均由再審被告負擔。
三、再審被告則抗辯略以：原確定判決之認事、用法均屬妥適，
    並無再審原告所主張民事訴訟法第496條第1項第1款、第13
    款、同法第497條之再審事由，本件再審之訴為無理。並聲
    明：再審之訴駁回。
四、本院之判斷：
　㈠按民事訴訟法第496條第1項第1款所謂適用法規顯有錯誤者，
    係指確定判決所適用之法規顯然不合於法律規定，或與司法
    院現尚有效及大法官會議之解釋而言，含消極之不適用法規
    ，顯然影響裁判者，但不包含漏未斟酌證據、判決理由不備
    、判決理由矛盾、取捨證據及認定事實錯誤之情形在內（司
    法院釋字第177號解釋、原最高法院60年台再字第170號、63
    年台上字第880號判例、92年度台上字第320號判決意旨參照
    ）。查本件再審原告主張本院原確定判決有適用法規顯有錯
    誤之再審事由，惟對該確定判決有何所適用之法規顯然不合
    於法律規定，或與司法院現尚有效及大法官會議之解釋，並
    未具體指明，其空言主張原確定判決，適用法規顯有錯誤，
    有民事訴訟法第496條第1項第1款之再審事由，委無可採。
　㈡次按當事人發見未經斟酌之證物或得使用該證物者，但以如
    經斟酌可受較有利益之裁判者為限，得以再審之訴對於確定
    終局判決聲明不服，民事訴訟法第496條第1項第13款固定有
    明文；惟所謂當事人發見未經斟酌之證物，或得使用該證物
    者，係指前訴訟程序事實審言詞辯論終結前已存在之證物，
    因當事人不知有此，或雖知之，而未能使用致未經斟酌，現
    始知之，或現始能使用者而言；若在前訴訟程序事實審言詞
    辯論終結前已提出之證物，為確定判決所不採；抑若在前訴
    訟程序事實審言詞辯論終結前尚未存在之證物，本無所謂發
    見，自不得以之為再審事由（原最高法院29年上字第1005號
    及32年上字第124號判例參照）。再審原告雖主張原確定判
    決有民事訴訟法第496條第1項第13款之再審事由，卻未指明
    其發見何未經斟酌之證物，或得使用該證物，且該證物如經
    斟酌可受較有利益之裁判，則其主張原確定判決，有民事訴
    訟法第496條第1項第13款之再審事由，實無可採。
　㈢又按民事訴訟法第466條不得上訴於第三審法院之事件，除前
    條規定外，其經第二審確定之判決，如就足影響於判決之重
    要證物，漏未斟酌者，亦得提起再審之訴。民事訴訟法第49
    7條固定有明文。惟所謂重要證物漏未斟酌，係指足以影響
    判決基礎之重要證物，雖在前訴訟程序業已提出，然未經確
    定判決加以斟酌者而言，或則忽視當事人聲明之證據而不予
    調查，或則就依聲請或依職權調查之證據未為判斷，均不失
    為漏未斟酌，且以該證物足以動搖原確定判決基礎者為限。
    若係於判決理由項下說明無調查必要，或縱經斟酌亦不足影
    響判決基礎之意見，即與未經斟酌有間，不得據為本條所定
    之再審理由。查再審原告固主張原確定判決就再審原告有關
    兩造間沒有買賣契約之陳述、證人賴貴梅、李汶燦之證詞及
    原確定判決附表二為上訴人即再審被告滙款予被上訴人即再
    審原告之金額，並非「被上訴人即再審原告主張給付買賣價
    金」等重要證據漏未斟酌，且未詳為說明得心證之理由，甚
    至誤載致影響確定判決之結果，而有民事訴訟法第497條之
    再審事由云云，惟查再審原告並未明確指出原確定判決有何
    對其足以影響判決基礎之重要證物，其在前訴訟程序業已提
    出，然未經確定判決加以斟酌，或則忽視其聲明之證據而不
    予調查，或則就依聲請或依職權調查之證據未為判斷，再者
    ，本院原確定判決理由欄第五㈠⒉⑵⑶⑷就證人賴貴梅、李汶燦
    之證詞及被上訴人(即再審原告)之陳述已詳予以斟酌（見本
    院109年度上易字第147號判6-8頁）。況且本院原確定判決
    並於理由欄第七段表明「兩造其餘之攻擊或防禦方法及所用
    之證據，認均不足以影響本院判決之結果，爰不逐一論列」
    等語，有判決書附卷可按，是原判決顯係已就再審原告於前
    程序提出之證物均加以斟酌，認不影響判決結果。是則再審
    原告主張原確定判決有重要證物漏未斟酌等語，自非實在，
    為無可取。至於原確定判決附表二「被上訴人主張給付買賣
    價金」欄，係「上訴人主張給付買賣價金」之誤載，亦經原
    法院於110年4月29日裁定更正，有該更正裁定附卷可參（見
    本院卷第129頁），但此亦非原確定判決有重要證據漏未斟
    酌之再審事由。
五、綜上所述，再審原告主張原確定判決適用法規顯有錯誤，已
    無可採。另原確定之再審判決並無再審原告主張之發現未經
    斟酌之證物，或得使用該證物可受較有利益之裁判及就足影
    響於判決之重要證據，漏未斟酌之情事，從而，再審原告依
    民事訴訟法第496條第1項第1款、第13款及第497條之規定，
    提出本件再審之訴，求為廢棄原確定判決，為無理由，而應
    予駁回。
六、本件事證已臻明確，兩造其餘攻擊防禦方法及立論之證據資
    料，均經本院審酌後，認為對判決結果不生影響，無逐一論
    述之必要，併予敘明。
七、據上論結，本件再審之訴為無理由，依民事訴訟法第78條，
    判決如主文。
中　　華　　民　　國　　110 　年　　9 　　月　　7 　　日
                  民事第一庭  審判長法　官  李素靖

                                    法　官  陳春長

                                    法　官  蔡孟珊
上為正本係照原本作成。
不得上訴。　　　　　　　　　　　　　　　　　　　
中　　華　　民　　國　　110 　年　　9 　　月　　7 　　日
　　　　　　　　　　　　　　　　　　　
　　　　　　　　　　　　　　　　　　書記官  高曉涵